臺灣高等法院刑事判決
110年度上訴字第380號
上  訴  人  
即  被  告  MAI XUAN KIEU （中文姓名：梅春橋）





選任辯護人  林裕洋律師
上  訴  人  
即  被  告  TRUONG VAN PHUONG （中文姓名：張文方）





選任辯護人  謝政翰律師
            林宗諺律師
上  訴  人  
即  被  告  DAO VAN KHANH （中文姓名：陶文慶）





選任辯護人  黃昱中律師
(法扶律師)          
上  訴  人  
即  被  告  PHAN TRONG VINH （中文姓名：潘重榮）




選任辯護人  黃憲男律師
(法扶律師)          

上列上訴人因強盜案件，不服臺灣宜蘭地方法院109年度訴字第1
64號，中華民國109年11月11日第一審判決（起訴案號：臺灣宜
蘭地方檢察署109年度偵字第2011號、第2012號、第2286號），
提起上訴，本院判決如下：
    主  文
原判決關於MAI XUAN KIEU、TRUONG VAN PHUONG、DAO VAN KHAN
H、PHAN TRONG VINH部分均撤銷。
MAI XUAN KIEU 共同犯私行拘禁罪，處有期徒刑貳年陸月。並於
刑之執行完畢或赦免後，驅逐出境。扣案阮文浚以越南文書立之
陳述書壹份，沒收之。
TRUONG VAN PHUONG 共同犯私行拘禁罪，處有期徒刑壹年拾月。
並於刑之執行完畢或赦免後，驅逐出境。
DAO VAN KHANH 共同犯私行拘禁罪，處有期徒刑貳年貳月。並於
刑之執行完畢或赦免後，驅逐出境。
PHAN TRONG VINH　共同犯私行拘禁罪，處有期徒刑貳年。並於
刑之執行完畢或赦免後，驅逐出境。
    事  實
一、緣NGUYEN VAN THUAN（中文姓名阮文浚）因積欠TRUONG XUA
    N LINH（中文姓名張春零，業經原審判決有期徒刑10月確定
    ）賭債新臺幣（下同）16萬元，而於民國109年3月12日某時
    許，在宜蘭縣蘇澳鎮某便利商店交付其書立之欠款單及領據
    予張春零。嗣阮文浚因遲未清償，張春零遂委託MAI XUAN K
    IEU（中文姓名梅春橋）代為處理阮文浚積欠賭債之事，梅
    春橋即與張春零、TRUONG VAN PHUONG（中文姓名張文方）
    、DAO VAN KHANH（中文姓名陶文慶）、PHAN TRONG VINH（
    中文姓名潘重榮）及BUI TRUNG　THANH（中文姓名裴忠文，
    由原審另行審結）共同基於私行拘禁之犯意聯絡，由張春零
    於109年3月20日晚間21時許，以外出遊玩之名義邀約阮文浚
    至宜蘭縣○○市○○路00號前，再與不知情之CAO BA CUONG（中
    文姓名高伯強）於同日22時40分許，一同搭乘不知情之林志
    遠駕駛之車牌號碼000－000號計程車，於翌日（即同年月21
    日）零時11分許，將阮文浚帶至梅春橋所指示位於新北市○○
    區○○街00號5樓之租屋處後，張春零即藉口外出購物而與高
    伯強於同日零時41分許離去，獨留阮文浚在該處。陶文慶、
    潘重榮及裴忠成見張春零與高伯強離去後，旋即關門阻絕阮
    文浚自由離去，並告知阮文浚不得對外聯繫後，取走阮文浚
    所有之行動電話，妨害阮文浚行使權利，再要求阮文浚依其
    等口述之內容，以越南文書立其向梅春橋借款20萬元之陳述
    書，使其行無義務之事後，並將阮文浚關在梅春橋上開租屋
    處之房間內，而共同私行拘禁阮文浚至同年月25日15時36分
    許即阮文浚為警救出時止。
二、梅春橋、張文方、陶文慶、潘重榮與裴忠成基於恐嚇危害於
    安全之犯意聯絡，於109年3月21日下午某時許，要求阮文浚
    去電向其在臺灣之親友借款清償阮文浚以越南文書立積欠梅
    春橋之20萬元債務。惟阮文浚去電多次皆無所獲，梅春橋、
    張文方、陶文慶、潘重榮與裴忠成即自同日晚間某時許起至
    翌日下午15時36分許止之期間內，由梅春橋、張文方、陶文
    慶、潘重榮及裴忠成，或單獨，或共同；或徒手，或腳踢，
    抑或持伸縮警棍，數度、輪流毆打阮文浚，致阮文浚受有腹
    壁挫傷及擦傷、右大腿挫傷及擦傷、雙側上臂挫傷及擦傷（
    傷害部分未據告訴），並迫使阮文浚依其等之指示，以其所
    有之行動電話一再去電臺灣或越南之親友，要求清償阮文浚
    積欠之借款，梅春橋、張文方、陶文慶、潘重榮與裴忠成則
    將其等單獨或共同毆打阮文浚之過程錄影，甚於同年月23日
    前之某時，以阮文浚所有之行動電話與其越南親友視訊，並
    逼迫阮文浚下跪後加以毆打，且佯稱阮文浚積欠高利貸，藉
    此加害阮文浚身體、自由之事，恐嚇要求阮文浚在越南之親
    友匯款至指定之越南金融機構帳戶。嗣阮文浚在越南之表妹
    見上開視訊影片後，旋於同年月23日以臉書聯繫阮文浚在臺
    灣之仲介人員黎紅幸，經黎紅幸於同日14時30分許報案，為
    警於同年月25日15時36分許，至梅春橋上開租屋處救出阮文
    浚，且當場逮捕梅春橋、張文方，再循線查獲張春零、陶文
    慶及潘重榮。
三、案經宜蘭縣政府警察局礁溪分局報告臺灣宜蘭地方檢察署檢
    察官偵查起訴。
    理    由
壹、程序部分：
一、按被告以外之人於審判外之言詞或書面陳述，除法律有規定
    者外，不得作為證據。被告以外之人於檢察事務官、司法警
    察官或司法警察調查中所為之陳述，與審判中不符時，其先
    前之陳述具有較可信之特別情況，且為證明犯罪事實存否所
    必要者，得為證據。刑事訴訟法第159條第1項、第159條之2
    分別定有明文。依此規定，被告以外之人於檢察事務官、司
    法警察官或司法警察調查中所為之言詞或書面陳述，原屬該
    等之人於審判外之言詞或書面陳述，於有刑事訴訟法第159
    條之2或其他法律例外規定之情形，始得採為證據（最高法
    院96年度台上字第2716號判決意旨參照）。查被告梅春橋、
    張文方、陶文慶與潘重榮之辯護人均爭執被害人阮文浚於警
    詢陳述之證據能力。本院審酌被害人阮文浚於警詢之陳述，
    並無刑事訴訟法第159條之2之情形，亦不符合同法第159條
    之3、第159條之5之規定，是對被告梅春橋、陶文慶、潘重
    榮而言，被害人阮文浚之警詢陳述即無證據能力。
二、被告張文方、陶文慶之辯護人均爭執被害人阮文浚於偵訊陳
    述之證據能力。證人阮文浚向檢察官之陳述經具結在案，且
    於原審審理時經被告對質詰問，依其外在之環境及條件，尚
    無顯不可信之情況，則依刑事訴訟法第159條之1第2 項規定
    ，應有證據能力。
三、被告梅春橋、張文方、陶文慶、潘重榮及其等之辯護人與檢
    察官於原審審理時，對下列所引其他證據，均不爭執證據能
    力，本院審酌該等證據作成之情況，均無不宜作為證據之情
    事，依刑事訴訟法第159條之5第2項規定，認均有證據能力
    。
貳、實體部分：
一、被告梅春橋、潘重榮於本院準備程序時對於上揭妨害自由之
    事實坦認不諱（見本院卷第200頁）；被告張文方、陶文慶
    則矢口否認有何妨害自由犯行，被告張文方辯稱：伊看到被
    害人阮文浚在上址房間裡面，但其不認識被害人，伊聽朋友
    說被害人有欠錢，所以就順口問被害人如何還張春零錢，但
    被害人不理會伊，伊當時有喝一點酒，一時氣憤，就用手打
    及腳踢被害人，伊沒有妨害自由之故意等語；被告陶文慶辯
    稱：伊係因為與被告梅春橋同住該處，而與被告梅春橋時有
    互動，但伊沒有打被害人阮文浚，也沒有妨害其自由等語。
    經查：
　㈠被害人阮文浚於檢察官偵訊時證述：「（在新北市○○區○○街0
    0號5樓，發生何事？）屋内4個人住在那邊，還有1個人從外
    面來，總共5個人打我，...（打你的時候是5個人一起打還
    是分開打？）分開輪流打，有2人一起打我，也有3人一起打
    我，其他人有時在旁邊看。...（他們為什麼要打你？）我
    不知道他們是誰，張春零帶我去那邊，他們叫我給他們20萬
    元，16萬元是張春零的賭債，3萬元是罰款，1萬元是他們看
    守我的錢。...（打你的人是哪些？）...警方到場時，逮捕
    的2人（即被告梅春橋、張文方）都有打我，另外裴忠成、
    潘重榮、陶文慶也有打我。其中張文方未住該處。（該處5
    人還有如何凌虐你？）他們拿我手機打視訊給我太太、哥哥
    ，一邊視訊一邊打我...。（是否有視訊你表妹？）有。...
    （凌虐你的人還想把你帶離開？）有，他們說要帶我上山，
    但是怕路上有人看，走到2樓就回來，就是109年3月25日上
    午。（其間你有嘗試逃跑？）有，因為我很怕，我被抓回來
    ，用刀子架在我脖子上，說要殺我，是他們老大(指梅春橋)
    做的。...（他們大概多久打你一次？）每天都打好幾次，
    早上、下午、晚上都有打。...（他們把你關在哪裡？）關
    在一個房間，他們在房間外面。（你能夠隨便走出房間？）
    不能，如果想上廁所也要敲門跟他們講，平常我的房間門都
    是關起來，他們所在的地方可以直接看到我房門。（《提示
    視訊擷取翻拍照片》這是什麼情形？）通常是兩、三個人打
    ，一個人拍，在跟我越南家人視訊的情形，視訊就是為了要
    錢。...（你有欠張春零賭債？）是，欠16萬。...（為何你
    會願意寫借據？）因為他們有3人有拿了棍棒站在我旁邊逼
    我寫。（能否確認是哪3人？《提示指認照片》我能夠確認有
    編號2、3號，2號是潘重榮，3號是陶文慶，第3人因為戴口
    罩我無法認出來。」等語（見他卷第5頁至第6頁、第2011號
    偵卷第138頁反面、第166頁正面）；嗣於原審審理時結稱：
    「（你被關在新北市○○區○○街00號5 樓那幾天，能否在屋內
    正常活動？能否自由去上廁所？）我只能從我住的房間走到
    洗手間，我要上廁所要先敲房門兩、三聲並講話，會有人叫
    我開門，我就自己走去上廁所後再回房間。房間的門有關，
    但沒有鎖。（你被關在新北市○○區○○街00號5 樓那幾天，是
    否有人把你守在房門外面，或看管你？）我上廁所大部分是
    晚上，大部分看到是潘重榮、陶文慶，梅春橋、張文方是最
    後一天被警察救出來之前有看到，在晚上時也有看過裴忠成
    。（你從109 年3 月21日凌晨到新北市○○區○○街00號5 樓後
    ，到109 年3 月25日下午3 點多被警察救出為止，其間是否
    有設法逃脫？有沒有成功？）有一次我想要逃跑，我去上洗
    手間，上面有通風口，我爬過去結果是隔壁的房間，所以又
    被抓回來。...（提示109 年他字第416 號卷第45-46 頁陳
    述書，這張陳述書寫好之後是誰收走？）是陶文慶、潘重榮
    拿走，拿去哪裡我不知道。...（剛才檢察官問你拘禁你有
    誰，你稱梅春橋、張文方只有在最後一天看管你，是否如此
    ？）那天警察去救出我時，梅春橋、張文方他們整天都在該
    處。...（你稱25日當天張文方有看管你，張文方是如何看
    管你？）他坐在對面的房間。...（在張文方、梅春橋到達
    之前是由何人負責看管？）是陶文慶、潘重榮。（你稱於21
    -25日白天，陶文慶、潘重榮都去上班，張文方、梅春橋是2
    5日才整天看管你，21-24 日白天是何人看管你？）21-25日
    陶文慶、潘重榮他們兩個不是每天都去上班，而是輪流去上
    班，沒有去上班的人就看管我。（白天是幾個人看管你？）
    平常是兩個人。就是陶文慶、潘重榮其中一人輪流，另一個
    人是裴忠成。就是他們三個人輪流看管，都會留下兩個人看
    管我。...（在被關的期間內，梅春橋、張文方、陶文慶、
    潘重榮是否都有毆打過你？）有。」等語（見原審卷㈠第466
    頁至第470頁）；並經證人高伯強於警詢、檢察官偵查；證
    人林志遠於警詢時，均證述由林志遠駕駛計程車將阮文浚載
    往被告梅春橋上開租屋處等情明確（見他卷第75頁至第79頁
    、第81頁至第82頁、第2011號偵卷第48頁至第51頁、第2286
    號偵卷第109頁至第112頁），復有被害人阮文浚書立並交付
    被告張春零之欠款單及領據各1份（見第2286號偵卷第55頁
    至第58頁）在卷可稽。又被害人阮文浚於109年3月20日22時
    26分許起，騎乘機車前往宜蘭縣○○市○○路00號前搭乘林志遠
    駕駛之計程車，及被告張春零與高伯強、被害人阮文浚於同
    年月21日零時11分許，一同進入被告梅春橋上開租屋處，以
    及被告張春零與高伯強於同日零時41分許，離開被告梅春橋
    之租屋處等情，均有各該監視錄影截圖照片（見第2011號偵
    卷第58頁至第60頁）在卷可憑，足佐被害人阮文浚上揭指述
    ，洵非子虛，可以採取。
　㈡參以被告梅春橋、陶文慶自警詢、偵查及原審審理時均供稱
    ：109年3月21日凌晨張春零帶阮文浚至梅春橋上開租屋處至
    同年月25日下午警方查獲止之期間內，阮文浚均住該處（見
    他卷第50頁至第52頁、第2011號偵卷第174頁至第175頁、原
    審卷㈡第93頁至第102頁、第2286 號偵卷第59頁至第61頁反
    面）等語；被告張文方自警詢、偵查及原審審理時均供陳：
    109年3月21日至同年月25日遭警查獲止之期間內，曾在同年
    月21日及同年月25日至梅春橋上開租屋處，二次均見阮文浚
    在該處（見他卷第58頁至第59頁、第2011號偵卷第161頁至
    第162頁、原審卷㈡第103頁至第108頁)等語；被告潘重榮於
    偵查中供陳：梅春橋出門便交代其看管阮文浚，若阮文浚反
    抗，其即加以嚇唬。在其之看管下，阮文浚無法自由離開，
    只能上廁所(第2286號偵卷第185頁至第186頁)等語；復於原
    審審理時結證：其曾聽見梅春橋與綽號「阿謝」之越南籍男
    子對話時，提及不讓阮文浚離開等語(見原審卷㈡第224頁)屬
    實。
　㈢綜上各該證人之指、證述，足認被害人阮文浚係被關在上址
    房間，活動範圍僅能自其居住之房間走至對面廁所，上廁所
    前尚需先敲門兩、三聲並講話，方有人為其開門，如廁後旋
    即折返房間。其曾欲逃離該處而自廁所通風口爬出，竟為隔
    壁房間而遭抓回。上廁所時間常在晚間，多可見陶文慶、潘
    重榮在該處。而於109年3月25日上午8、9時前，係由陶文慶
    、潘重榮負責看管，同日8、9時之後，則由被告梅春橋、張
    文方在該處，並由張文方坐在其居住之對面房間加以看管等
    情無訛。
　㈣再經原審勘驗被害人阮文浚遭毆打之視訊檔案後，內容如下
    ：檔名：000000000.430526。檔案時間1分22秒（以下記載
    均以影片顯示時間為準）。
  ①錄影時間：00:00:00-00:00:01，手機撥打視訊中（並駕駛車
    輛）。
  ②錄影時間：00:00:02-00:00:11（視訊通話中），對方為一名
    穿藍白拖鞋、黑色短褲之男子走向阮文浚。（通譯：對方表
    示要求將鏡頭轉向阮文浚，並叫阮文浚姓名）
  ③錄影時間：00:00:12-00:00:18，阮文浚雙手抱頭，並下跪在
    一彈簧床墊上。00:00:19一名上身赤膊、穿花色短褲之男子
    用腳踢阮文浚前胸一下（阮文浚身體縮起）。00:00:21該名
    男子又持伸縮警棍打擊阮文浚背部一下。00:00:23再打擊阮
    文浚背部一下。00:00:24-00:00:36不知何人講越南語。（
    通譯：接電話對方表示現在是這樣，有聽到嗎？）00:00:37
    該名上身赤膊、穿花色短褲之男子再用右腳踢阮文浚前胸一
    下（阮文浚身體縮起）。00:00:42再持伸縮警棍打擊阮文浚
    背部一下。00:00:47-00:00:50疑似又攻擊阮文浚背部一次
    （因畫面晃動），並有一名男子講越南語。（通譯：打這樣
    算什麼，比較辛苦）（無法判斷是何人所言）00:00:51-00:
    01:01阮文浚繼續下跪於彈簧床墊上。00:01:02視訊通話結
    束。
  ④錄影時間：00:01:03-00:01:10手機錄影顯示通訊軟體對話（
    越南語）（通譯：簡訊內容為對方表示我要保證錢不能這樣
    轉過去，被害人手機打電話過去沒有人接，對方打電話過去
    花了21秒，被害人阮文浚撥電話過去花了10秒，對方要求錄
    影阮文浚畫面過去給他看，對方打電話過去花了1分1秒）。
    00:01:11-00:01:21手機持有者與旁人對話（越南語）。（
    通譯：男子聲音說看這樣子打是假的，女子聲稱有人拿棍子
    打阮文浚，男子聲音稱看起來像是拿鞭子）00:01:22上開阮
    文浚遭毆打之視訊影像儲存成影片檔。（通譯：錄影沒有日
    期及時間，訊息只有時間是11時15分開始而已，沒有日期。
    顯示之時間應該為臺灣時間。傳送錄影檔案的名稱為000000
    00，應係拍攝影片之時間）(見原審卷㈠第452頁至第453頁)
    。又被害人阮文浚確於被拘禁期間遭毆打並錄影，且受有胸
    腹壁挫傷及擦傷、右大腿挫傷及擦傷、雙側上臂挫傷及擦傷
    等傷害乙節，亦有礁溪杏和醫院診斷證明書、警攝阮文浚受
    傷照片、臉書視訊截圖及對話紀錄等件在卷可稽(見第2011
    號偵卷第36頁、第44頁至第47頁、第2286號偵卷第97頁)。
    再佐以證人黎紅幸於警詢供稱：阮文浚之表妹於109年3月23
    日以臉書告知阮文浚因借高利貸遭抓走、被毆打而需匯款，
    阮文浚之表妹表示歹徒一直使用阮文浚之行動電話來電，稱
    阮文浚積欠21萬元並提供越南金融機構帳戶作為匯款使用。
    阮文浚之表妹因接獲阮文浚遭毆打之影片及求救訊息，甚為
    擔憂，便請其協助報警。其中阮文浚傳予其兄之之求救訊息
    內容為「哥，你救我，要不然我就快死了，我受不了了」、
    「對方說今天沒有進帳的話，每天都增加一萬元」。另阮文
    浚傳予其妻之求救訊息則係請其妻趕快籌錢等語(見第2286
    號偵卷第98頁至第101頁），均足證被告梅春橋、張文方、
    陶文慶、潘重榮、同案被告裴忠成等人於拘禁被害人阮文浚
    之期間，輪流毆打被害人阮文浚，並逼迫其去電要求親友匯
    款相助，復製有上揭視訊影片與求救訊息，遂行其恐嚇行為
    ，皆已傳至被害人阮文浚在越南之親友無誤。
　㈤按刑法第302條第1項所謂以其他非法方法，剝奪人之行動自
    由，係對於同條項私行拘禁之補充規定，若於剝奪被害人之
    行動自由後將被害人拘禁於一定之處所，繼續較久之時間，
    即屬私行拘禁（最高法院86年度台上字第3619號判決意旨參
    照）。觀諸本案被告梅春橋等人，於剝奪被害人阮文浚之行
    動自由後，將其拘禁於一定之處所繼續逾4日之期間，揆諸
    上揭判決意旨，被告所為，已該當私行拘禁犯行屬實。　
　㈥綜上，本案事證明確，被告梅春橋、張文方、陶文慶與潘重
    榮等人私行拘禁犯行，堪以認定。
二、被告張方文、陶文慶所辯不可採之理由：
　㈠按二人以上共同實行犯罪之行為者，刑法第28條所以規定皆
    為正犯，係因正犯被評價為直接之實行行為者，基於共同犯
    罪之意思，分擔實行犯罪行為，其一部實行者，有利用他人
    之部分行為，充足整個犯罪構成要件，應視其完成不法之內
    涵，而同負全部責任。學理上所稱之相續共同正犯（承繼共
    同正犯），固認後行為者於先行為者之行為接續或繼續進行
    中，以合同之意思，參與分擔實行，其對於介入前之先行為
    者之行為，苟有就既成之條件加以利用，而繼續共同實行犯
    罪之意思，應負共同正犯之全部責任（最高法院101年度台
    上字第988號、107年度台非字第173號判決意旨參照）。
　㈡被告張文方雖辯稱：其不知悉被告梅春橋對被害人阮文浚是
    否存有債權或債權數額為多少，亦無施以強制力或參與要求
    被害人阮文浚簽立與其債務不相關之任何票據、字據，張文
    方並無與被告梅春橋等人有犯意聯絡或行為分擔等語。惟查
    ，被告張文方前往拘禁阮文浚之處所非僅1次，已如前述，
    其並非偶遇此情而渾然不知箇中存有糾葛，其供承為了阮文
    浚無法還錢之事而予毆打，尤在警方進入該處營救被害人阮
    文浚時，被告梅春橋與張文方就在現場並遭逮捕，對此，依
    被害人阮文浚之指述，被告張文方與梅春橋自當日上午8、9
    時許，即在其對面之房間，由張文方並看管被害人等情明確
    ；再者，依被害人阮文浚指述之情節，亦核與被告梅春橋等
    人看管被害人之模式（即2人為1組輪流看管）相合；且被害
    人與被告張文方亦無宿怨，衡無甘冒偽證重典，設詞誣攀被
    告張文方之動機，所為指述，可以採信。從而，被告張文方
    既在被害人遭私行拘禁之期間，因索討金錢未果而質問並毆
    打被害人，復輪流看管被害人，縱被告張文方不知彼等金錢
    糾紛之細情，又或其看管之行為係於後來才參與分擔實行，
    然被告張文方對於其他被告之拘禁行為，可認係就既成之條
    件加以利用，而繼續共同拘禁阮文浚，揆諸上揭判決意旨，
    即應負共同正犯之全部責任。是被告張文方於本案，具有犯
    意聯絡與行為分擔，可以認定。被告張文方上揭所辯，為避
    就之詞，不足採信。　
　㈢被告陶文慶之辯護人辯稱：被告陶文慶僅是借住於梅春橋之
    租屋處，無防免侵害發生或風險擴大之保證人義務，縱使被
    告知悉犯罪而未報請司法機關調查，亦非私行拘禁之構成要
    件行為等語。惟查，被害人阮文浚於原審審理證稱：其寫借
    據時，遭3人拿棍棒站在旁邊要脅，即已明確指認被告陶文
    慶為其中1人，又其寫好陳述書後，隨即為被告陶文慶拿走
    ，並明確指認陶文慶多次看管並毆打被害人；再者，陶文慶
    居住該處，雖白天上班，但晚上下班後之時間多在該住處，
    輪流看守被害人，已如前述；且被害人與被告陶文慶並無宿
    怨，衡情，亦無捏編構陷被告陶文慶之動機，所為指述，信
    而可採。被告陶文慶既參與看管、毆打被害人，復夥同他人
    逼迫被害人簽立陳述書等情，則被告陶文慶於本案，具有犯
    意聯絡與行為分擔，至可認定。被告陶文慶上揭所辯，核屬
    卸詞，不足採取。
　㈣被告梅春橋雖於本院審理時證稱：「（他《指張文方》在3月21
    日蘆洲租屋處時，當時被害人在哪？）那時我已不記得了，
    因為我聽到外面有人吵架，我出去就看到被告張文方動手打
    被害人。（被告張文方何時知道被害人跟你之間有債務糾紛
    ？你有告知被告張文方說被害人有欠你錢嗎？）沒有。（你
    知道被告張文方是否知道此事嗎？）我也不知道。...（你
    知道被告張文方為何要打被害人嗎？）我聽說是因為被告張
    文方問他事他不回答。...（被害人在你蘆洲租屋處期間，
    被告張文方還有什麼時候到你租屋處？）3月25日。（目的
    為何？）當天（3 月25日）早上被告張文方有跟我借錢。..
    .（如果你跟被害人要到錢會分給被告張文方嗎？）不會。
    （你沒有請被告張文方一起要債？）沒有。...（如果當時
    你自己或是阿謝沒有叫你看管被害人，你又說被告張文方也
    不是共犯，那當時不是沒有任何人看管被害人？）被害人沒
    有關起來，我有叫他回去但他不回去。...（你有無告訴被
    告陶文慶說張春零會帶被害人到你家？）沒有。...（你沒
    有找被告陶文慶一起看管被害人？）沒有。（你有無看到被
    告陶文慶限制被害人行動自由？）沒有。（被害人可否在屋
    內自由行動？）自由。」等語（見本院卷第412頁至第417頁
    ），然被害人阮文浚遭被告梅春橋等人徒手、腳踢或以伸縮
    警棍毆打，致身體受有如事實欄所載之傷害，並曾自住處廁
    所通風口爬出欲逃離現場未果被抓回等情，已如前述，是被
    告梅春橋證述未限制被害人行動自由，還要求被害人回去云
    云，其證詞顯不具憑信性；又觀被告張文方於109年3月25日
    上午即前往上開處所，倘如證人梅春橋所言，被告張文方當
    日是到該處向其借錢，衡情，張文方又豈會逗留至當日下午
    3時36許，並為警逮捕，亦與借錢之常情相乖；至被告陶文
    慶同住該處，對於在屋內遭拘禁多日之被害人，又豈會未予
    聞問發生何事？且住處房間遭陌生人使用多日，勢對日常生
    活干擾與影響，被告陶文慶當會探求原因，方符事理，從而
    被告梅春橋上揭證述，顯係迴護被告張文方、陶文慶之言，
    不足採信。
　㈤被告陶文慶之辯護人聲請傳訊證人阮文浚，因阮文浚於警詢
    、偵查及原審審理時之證詞與被告等人之供述有所出入，傳
    喚阮文浚可以證明被告陶文慶與梅春橋並無犯意聯絡等語(
    見本院卷第211頁)，然被害人阮文浚於偵查及原審審理中，
    已就本案發生經過透過適格之通譯指述綦詳，並於原審審理
    時接受被告等人之交互詰問，且本案事證已臻明確，被告陶
    文慶之辯護人上開聲請，核無調查之必要，併予敘明。
三、變更起訴法條部分：
　㈠公訴意旨略以：被害人阮文浚因越南彩票簽賭，致積欠被告
    張春零16萬元，阮文浚並於109年3月12日某時，在宜蘭縣蘇
    澳鎮某便利商店交付張春零手寫欠款單及領據。嗣張春零為
    向阮文浚催討上揭債務，竟與被告梅春橋、張文方、陶文慶
    、潘重榮與裴忠成等越南籍男子，共同基於私行拘禁之犯意
    聯絡，先由張春零於109年3月20日晚間9時許，以通訊軟體
    將阮文浚約至宜蘭火車站前，其後張春零利用不知情之計程
    車司機林志遠，將阮文浚帶往新北市○○區○○街00號5樓梅春
    橋之租屋處後，由梅春橋、張文方、裴忠成、陶文慶及潘重
    榮共同對阮文浚私行拘禁，並以棍棒或徒手毆打，逼迫阮文
    浚還款。嗣於109年3月21日凌晨某時，被告梅春橋、張文方
    、裴忠成、陶文慶及潘重榮，共同基於加重強盜之犯意，徒
    手或以棍棒毆打阮文浚，逼迫其打電話請家人還款外，並在
    阮文浚無法抗拒之情形下，逼迫阮文浚書立表示積欠梅春橋
    20萬元之文件2紙、強取阮文浚之行動電話，其間又以阮文
    浚之行動電話視訊其在越南之親友，於視訊時逼迫阮文浚下
    跪並毆打，脅迫阮文浚在越南之親友支付款項，因認被告梅
    春橋等人係犯刑法第330條第1項、第321條第1項第4款、第3
    款、第328條第1項之結夥三人以上攜帶兇器加重強盜罪嫌等
    語。　　　
　㈡按強盜罪要件之一係行為人主觀上有為自己或第三人不法所
    有之意圖。若行為人強取財物係基於他種目的，而非出於不
    法所有之意圖，均不能成立該罪（最高法院101年度台上字
    第519號判決意旨參照）。經查：
　⑴同案被告張春零於警詢供稱：「（你稱上述有人欠你錢，該
    欠你錢之人為何？積欠金額多少？）阮文浚欠我錢，欠我16
    萬元整。（阮文浚為何會積欠上述金額？）因為我幫阮文浚
    下注六合彩。...阮文浚於今年2月初（詳細時間我不清楚）
    開始，使用臉書Messenger軟體聯繫我，平均大約是1~2天會
    連絡我一次，每次下注的金額大約是1~2千元，直到3月10日
    阮文浚已經欠我16萬元整。...（你於20日將阮文浚帶至梅
    春橋住處時，有無明示或暗示梅春橋若為向阮文浚討回欠款
    ，可以毆打阮文浚並逼迫阮文浚還錢？）我只有跟梅春橋拜
    託說要幫忙討回這筆錢，其他我就沒有說過。（你委託梅春
    橋幫忙向阮文浚討回16萬元，事成後有無要支付給梅春橋金
    錢？）...準備大約1至2萬元要給梅春橋當作他幫忙的謝禮
    。」等語（見第2011號偵卷第17頁至第19頁）；於檢察官偵
    訊時結證：阮文浚有欠伊16萬元（見他卷第14頁反面）；復
    於原審審理時證稱：「阮文浚欠我16萬，...因為梅春橋跟
    阮文浚不認識，透過不認識的人給阮文浚壓力，讓阮文浚自
    己把錢還給我。我的意思是要梅春橋幫我跟阮文浚要錢。..
    .（你有無跟梅春橋說幫你討這筆錢可以拿到多少報酬？）
    我沒有很清楚說報酬多少，但我有跟梅春橋說如果有拿到錢
    ，我會包一個紅包大約1 萬5 到2 萬元台幣給他。梅春橋沒
    有主動說要跟我要多少報酬。 」等語（見原審卷㈡第87頁、
    第90頁）。
　⑵被害人阮文浚於檢察官偵訊時證稱：「（是否有積欠張春零
    款項？）有，我都叫他阿零（指張春零），我欠他16萬元，
    我是向他簽賭越南的彩票號碼。...我不知道他們是誰，張
    春零帶我去那邊，他們叫我給他們20萬元，16萬元是張春零
    的賭債，3萬元是罰款，1萬元是他們看守我的錢。」等語（
    見他卷第5頁至第6頁）；嗣於原審審理時證稱：「（你於本
    案發生之前積欠張春零多少錢？為何欠錢？）欠16萬元，是
    欠越南簽賭的錢，類似越南的六合彩。（提示109 年他字第
    416 號卷第97、98頁欠款單[越南文+中文譯本] 、同卷第99
    、100 頁領錢據[ 越南文+中文譯本]，其中以越南文之欠款
    單、領錢據是否為你因為欠錢而寫給張春零，並在其上捺指
    印？）是我簽的，也是我蓋的指印。」等語（見原審卷㈠第4
    63頁至第464頁）。
　⑶依張春零與被害人阮文浚之證述，及上揭欠款單與領錢據所
    載內容，足認被害人阮文浚因簽賭越南彩票，而積欠被告張
    春零16萬元，而張春零因處理該債務未果，遂委由被告梅春
    橋代為索討該16萬元債務，倘求償有結果，張春零將給予被
    告梅春橋1至2萬元之報酬，被告梅春橋認有報酬可得而應允
    ，並私行拘禁被害人阮文浚欲遂其目的，足見被告梅春橋所
    為係基於索討上開債務之目的，與所謂「虛構債務」之情節
    ，仍屬有間；雖被告梅春橋等人脅迫阮文浚書立陳述書，內
    容未完整將其受託討債之事言明，或基於自保之謀策，然就
    本案發生之過程整體觀之，尚不足以認定被告梅春橋將藉此
    強取20萬元並侵吞入己，若此，張春零僅得獨自再向被害人
    索償16萬元，使被害人阮文浚負擔雙重債務，是被告梅春橋
    等人向被害人索償，應係受張春零所託，而非基於他種目的
    ，即難認被告等人係基於不法所有之意圖，揆諸上揭判決意
    旨，自不能成立強盜罪。至於被告梅春橋何以索討逾原債務
    額計4萬元（20萬元－16萬元），綜依上揭各證述，被告梅春
    橋或考量索討可得之報酬在1至2萬元之譜，該期間與共同被
    告及被害人之勞費（含其等與被害人之生活開銷），或者計
    算利息等因素，致加計索償4萬元，其方法與目的確有不該
    ，然既係催討債務之過程所衍生，雖不符民事法律之規定，
    但被告梅春橋等人主觀上認為有權向阮文浚要求此部分本不
    應發生之費用，並未逸脫社會一般不熟知法律條文之人之想
    法，要難僅因索討逾原賭債4萬元，而認具有不法所有之意
    圖。是被告梅春橋等人應係延續於初索討債務之目的，難認
    於私行拘禁行為繼續期間，更易或提升為強盜之犯意，否則
    被告梅春橋既已拘禁被害人，為其等實力控制之情況下，被
    告梅春橋等人當可藉機索取顯不相當之高額金錢，而非僅在
    原有債務之基礎上，再酌計利息、報酬或勞費，是上揭陳述
    書之內容，縱為被告梅春橋基於諸多考量而未如實記載，然
    仍不足憑認被告梅春橋具不法所有之意圖。至本案並無證據
    足證其他被告張文方、陶文慶與潘重榮，就被告梅春橋與張
    春零間；以及張春零與被害人阮文浚間之約定或細情，清楚
    知悉，猶難認其等具有不法所有之意圖。
　⑷綜上，本案被告等人基於向阮文浚追討債務之意，以前揭妨
    害阮文浚自由阮文浚之方式，要求阮文浚返還積欠之債務，
    其等主觀上難認有不法所有之意圖，公訴意旨就本院認定被
    告等人之私行拘禁行為，認為各應成立刑法第330條第1項、
    第321條第1 項第4款、第3款、第328條第1項之加重強盜罪
    （認包括私行拘禁及恐嚇取財），尚有未恰，惟因彼此侵害
    之基本社會事實，尚無不同，且起訴事實亦已記載相關客觀
    事實，復具有罪質上之共通性，本院又已告知相關罪名(見
    本院卷第401頁)，已足使當事人有辯論之機會，爰依法變更
    起訴法條。
四、論罪：
　㈠被害人阮文浚之親友多人遭被告等人恐嚇，因其等並非遭剝
    奪行動自由之被害人，其等遭恐嚇係另獨立於被害人之法益
    被侵害，不能認係同一被害人阮文浚遭私行拘禁犯行之同一
    意念中。是核被告梅春橋、張文方、陶文慶與潘重榮所為，
    均係犯刑法第302條第1項之私行拘禁罪（就阮文浚遭私行拘
    禁部分）、第305條之恐嚇危害安全罪（就阮文浚親友遭恐
    嚇部分）。起訴法條雖未提及刑法第305條之恐嚇危害安全
    罪，惟其起訴事實業已載明（見起訴書第3頁至第4頁，起訴
    意旨認為係被告犯加重強盜行為之部分行為，而為吸收關係
    ），本院自應予以審究。又被告梅春橋、張文方、陶文慶、
    潘重榮、同案被告裴忠成間，就本案私行拘禁犯行；被告梅
    春橋、張文方、陶文慶、潘重榮、同案被告裴忠成間，就本
    案私行拘禁、恐嚇危害安全犯行；均具有犯意聯絡及行為分
    擔，均應論以共同正犯。
　㈡至公訴意旨雖謂被害人阮文浚之行動電話遭強行取走，且未
    在被告梅春橋上開租屋處尋獲，而稱被告梅春橋、張文方、
    陶文慶、潘重榮之所為，均係犯刑法第330條第1項、第321
    條第1項第3款、第4款之結夥三人以上攜帶兇器強盜罪嫌。
    然查，被害人阮文浚於被告張春零離去被告梅春橋上開租屋
    處後，被告陶文慶、潘重榮及裴忠成即關門阻絕其自由離去
    ，並告知不得對外聯繫後，才取走其所有之行動電話。嗣被
    害人阮文浚所有之行動電話亦皆用於去電向親友籌款、錄影
    其遭毆打之過程、傳送其下跪並遭毆打之視訊影片予越南親
    友，顯見被告梅春橋、張文方、陶文慶、潘重榮、同案被告
    裴忠成持有被害人阮文浚所有之行動電話，僅係圖求阻斷被
    害人阮文浚對外聯繫或報警求援之管道，且被害人阮文浚僅
    能在其等之管控監視下，以行動電話去電親友商請匯款相助
    。申言之，被告梅春橋、張文方、陶文慶、潘重榮、裴忠成
    持有被害人阮文浚所有之行動電話，客觀上僅係作為阻隔被
    害人阮文浚對外或報警求援，及迫使被害人阮文浚得以籌措
    款項之工具，仍難認係基於不法所有之意圖，惟屬施強暴並
    妨害被害人行使權利無誤。又被告梅春橋等人脅迫被害人阮
    文浚書立「陳述書」，亦係以脅迫，使被害人行使無義務之
    事屬實。
　㈢被告梅春橋等人於同一押人索債之意思決定，將阮文浚私行
    拘禁於上開租屋處，期間自109年3月20日22時26分許起至同
    年月25日下午15時36分許為警搭救時止，均係基於單一犯意
    ，私行拘禁之行為繼續進行未間斷，應論以一私行拘禁罪。
    而被告梅春橋等人拘禁阮文浚期間，先後恐嚇其數親人要求
    交付款項，係於密切接近之時空為之，侵害之法益同一，顯
    係基於單一恐嚇犯意而為之數個舉動，各行為之獨立性極為
    薄弱，依一般社會健全觀念，難以強行分開，為接續犯。
　㈣按刑法第302條第1項之罪，與同法第304條第1項及同法305條
    之罪，所保護之法益均為被害人之自由。剝奪人之行動自由
    罪，不外以強暴脅迫為手段，且較他罪為重，縱其目的在行
    無義務之事或妨害他人行使權利或恐嚇他人，仍應逕依刑法
    第302條第1項論處，無適用同法第304、305條之餘地(最高
    法院76年度台上字第3511號判決意旨參照）；又按刑法上一
    行為而觸犯數罪名之想像競合犯存在之目的，在於避免對於
    同一不法要素予以過度評價。自然意義之數行為，得否評價
    為法律概念之一行為，應就客觀構成要件行為之重合情形、
    主觀意思活動之內容、所侵害之法益與行為間之關連性等要
    素，視個案情節依社會通念加以判斷。刑法刪除牽連犯之規
    定後，原認屬方法目的或原因結果，得評價為牽連犯之二犯
    罪行為間，如具有局部之同一性，或其行為著手實行階段可
    認為同一者，得認與一行為觸犯數罪名之要件相侔，依想像
    競合犯論擬（最高法院107年度台上字第1066號判決意旨參
    考）。查，被告梅春橋等人為能取回該阮文浚積欠之債務，
    而為如事實欄所載之私行拘禁犯行，後因阮文浚無力清償，
    於私行拘禁行為繼續中，為達同一目的，向其親友為恐嚇危
    害安全犯行，因其目的同一，且行為重疊，應與一行為觸犯
    罪名之要件相符，爰依刑法第55條想像競合犯之規定，從一
    重之私行拘禁罪處斷。至期間對被害人阮文浚所為使人行無
    義務之事或妨害人行使權利之行為，均為私行拘禁犯行所吸
    收，不另論罪。
　㈤被告梅春橋之辯護人請求就被告梅春橋所受宣告刑，為緩刑
    之諭知等語(見本院卷第427頁)。惟被告梅春橋本案所受宣
    告刑逾2年，不符刑法第74條第1項規定得宣告緩刑之要件，
    所為請求，無法准許。
肆、撤銷原判決之說明：
一、原判決對被告梅春橋、張文方、陶文慶、潘重榮4人之前揭
    犯行予以論罪科刑，固非無見。惟查：㈠原判決以被告等人
    由私行拘禁提升為加重強盜犯意，容有未合，已如前述；㈡
    原判決於程序部分，已認定被害人阮文浚之警詢無證據能力
    ，惟於實體部分仍引用被害人阮文浚警詢之供述，為認定事
    實之基礎，亦有違誤；㈢原審未及審酌被告梅春橋與被害人
    阮文浚成立民事和解，此有和解書1紙在卷可憑（見本院卷
    第287頁）；㈣被告梅春橋等4人均為外國人，且受有期徒刑
    以上刑之宣告，原審未依刑法第95條規定，審酌其等是否於
    刑之執行完畢或赦免後，驅逐出境，亦有未恰。是被告張文
    方、陶文慶執陳詞否認提起上訴，固無理由；被告梅春橋、
    潘重榮否認加重強盜犯行，提起上訴，為有理由。而原判決
    既有上開違誤之處，自應由本院予以撤銷改判。　　　
二、量刑：　　
　　爰以行為人之責任為基礎，審酌被告梅春橋、張文方、陶文
    慶、潘重榮均年輕力壯，更與被害人阮文浚同為在臺灣工作
    之越南籍人，竟受託為被告張春零催討賭債，並私行拘禁被
    害人阮文浚，期間使被害人行無義務及妨害其行使權利，再
    恐嚇其數親友欲遂索討欠款之目的，且一再毆打被害人阮文
    浚成傷並錄影傳送訊息，作為恐嚇阮文浚親人之手段，行為
    甚劣且情節匪淺，並參酌被告梅春橋為主導本案者、被告張
    文方、陶文慶與潘重榮則附從被告梅春橋，而分擔實施毆打
    與看守被害人之行為，被告梅春橋、潘重榮犯後終於坦認；
    被告張文方、陶文慶仍飾詞否認之態度非佳，被告梅春橋已
    與被害人達成民事和解（見本院卷第287頁和解書），其餘
    被告則未與被害人和解賠償其損失；再衡酌被告梅春橋係大
    學畢業之教育程度，離婚育有一子在越南，先前為工廠工人
    ；被告張文方係國中畢業之教育程度，已婚育有二子在越南
    ，先前在塑膠工廠工作；被告陶文慶係高中畢業之教育程度
    ，未婚，先前在工廠工作；被告潘重榮係國中畢業之教育程
    度，未婚，先前在工廠上班等生活狀況，暨其等之犯罪動機
    、目的、手段與素行等一切情狀，分別量處如主文第2至5項
    所示之刑。
三、按外國人受有期徒刑以上刑之宣告者，得於刑之執行完畢或
    赦免後，驅逐出境，刑法第95條定有明文。查被告梅春橋、
    張文方、陶文慶、潘重榮係越南籍，為外國人，其在我國境
    內犯上開私行拘禁罪，受有期徒刑以上刑之宣告，茲審酌本
    案被告梅春橋等人固持合法工作簽證來臺，其中被告張文方
    、陶文慶、均屆居留效期；梅春橋尚未屆居留效期（見第20
    11號偵卷第70頁至第73頁），再考量被告張文方、陶文慶、
    潘重榮均逾居留期限，而被告梅春橋主導本案犯行，情節非
    輕，再衡其等歷次陳述之犯後態，因認被告梅春橋等人均不
    宜在我國境內繼續居留，有驅逐出境之必要，爰依上開規定
    ，併諭知於其等刑之執行完畢或赦免後，驅逐出境。 
四、沒收：
　㈠按違禁物，不問屬於犯罪行為人與否，沒收之。供犯罪所用
    、犯罪預備之物或犯罪所生之物，屬於犯罪行為人者，得沒
    收之，但有特別規定者，依其規定，刑法第38條第1項、第2
    項定有明文。查扣案之褲子1件、空白借據1本、三星牌平板
    電腦1台、ＩPHONE機三支（銀色、灰黑色、金色）、三星牌
    行動電話4支、OPPO牌行動電話1支、華為牌行動電話1支、V
    IVO牌行動電話1支、LEIGA牌行動電話1支，均無證據證明為
    被告梅春橋、張文方、陶文慶、潘重榮、裴忠成實施本案私
    行拘禁犯行所用之物，均不併予宣告沒收。
　㈡扣案警棍3支，業據被害人阮文浚證稱：警棍即其遭毆打所用
    之物等語明確，然被告梅春橋、張文方、陶文慶、潘重榮均
    否認扣案警棍為其等所有，亦無證據證明為其等或同案被告
    裴忠成所有之物，亦不予宣告沒收。
　㈢至扣案被害人阮文浚以越南文書立之陳述書（即卷附宜蘭縣
    政府警察局礁溪分局扣押物品清單編號16之借據），認係被
    害人阮文浚寫予被告梅春橋之陳述書。嗣被告梅春橋、張文
    方、陶文慶、潘重榮、裴忠成即以此為據，去電阮文浚之親
    友匯款，而施加恐嚇，是該陳述書應屬被告梅春橋所有且供
    其等犯罪所用之物，自應予宣告沒收之。又被害人阮文浚雖
    證稱：其於張春零離去梅春橋上開租屋處後，除依陶文慶、
    潘重榮及裴忠成之口述以越南文書立向梅春橋借款20萬元之
    陳述書外，亦在業已打印完成之中文、越南文之文件上簽名
    、捺印。然被害人阮文浚所述業已打印完成之中文、越南文
    之文件均未扣案，無法確知文件內容及屬何人所有，爰不併
    予宣告沒收，附為敘明。
據上論斷，應依刑事訴訟法第369 條第1 項前段、第364 條、第
299條第1項前段、第300條，判決如主文。　　
本案經檢察官陳怡龍起訴，經檢察官謝志明到庭執行職務。
中　　華　　民　　國　　110 　年　　3 　　月　　30　　日
                  刑事第二十庭  審判長法　官  王復生   
　　　　　　　　　　　　　　　　　  　法　官  遲中慧
　　　　　　　　　　　　　　　　　　  法　官  蕭世昌
以上正本證明與原本無異。
如不服本判決，應於收受送達後20日內向本院提出上訴書狀，其
未敘述上訴之理由者並得於提起上訴後20日內向本院補提理由書
（均須按他造當事人之人數附繕本）「切勿逕送上級法院」。
                                       書記官  吳建甫
中　　華　　民　　國　　110 　年　　3 　　月　　30　　日
附錄：本案論罪科刑法條全文
中華民國刑法第302條
私行拘禁或以其他非法方法，剝奪人之行動自由者，處5年以下
有期徒刑、拘役或9千元以下罰金。
因而致人於死者，處無期徒刑或7年以上有期徒刑；致重傷者，
處3年以上10年以下有期徒刑。
第1項之未遂犯罰之。

中華民國刑法第305條
以加害生命、身體、自由、名譽、財產之事恐嚇他人，致生危害
於安全者，處2年以下有期徒刑、拘役或9千元以下罰金。